ACORDAO-COMPLETO-2512337

ACÓRDÃO 16450/2021 ATA 34/2021 - SEGUNDA CÂMARA

VISTOS, relatados e discutidos estes atos de concessão de aposentadoria exarado pela Universidade Federal do Rio Grande do Norte e submetido à apreciação do Tribunal de Contas da União para fins de registro,
ACORDAM os Ministros do Tribunal de Contas da União, reunidos em Sessão da Segunda Câmara, diante das razões expostas pelo Relator, com fundamento nos artigos 71, III, da Constituição Federal de 1988; 1º, V, e 39, II, da Lei 8.443/1992; 1º, VIII, 259, II, 260, § 1º, e 262, § 2º, do Regimento Interno/TCU, em:
9.1. considerar ilegal, negando-lhe registro, o ato de concessão de aposentadoria de Bernadete Barbosa Morey (XXX.165.718-XX) , em razão do indevido percebimento da parcela de 3,17% (URV) em inobservância à legislação de regência e da jurisprudência do Tribunal de Contas da União, na forma exposta no voto do Relator; 
9.2. dispensar o ressarcimento das quantias indevidamente recebidas, presumida a boa-fé, consoante o disposto no Enunciado 106 da Súmula de Jurisprudência do TCU; 
9.3. determinar à Universidade Federal do Rio Grande do Norte que, nos termos dos art. 262, caput, do Regimento Interno do TCU e 19, caput, da Instrução Normativa - TCU 78/2018:
9.3.1. abstenha-se de realizar pagamentos irregulares decorrentes do ato de concessão de aposentadoria de Bernadete Barbosa Morey (XXX.165.718-XX) , no prazo de 15 (quinze) dias, contado a partir da ciência dessa deliberação, sujeitando-se a autoridade administrativa omissa à responsabilidade solidária;
9.3.2. no prazo de trinta dias, emita novo ato, livre das irregularidades apontadas, e o submeta ao TCU pelo Sistema e-Pessoal, nos termos dos arts. 262, § 2º, do Regimento Interno desta Corte e 19, § 3º, da Instrução Normativa TCU 78/2008;
9.3.3. comunique à servidora aposentada acerca do teor deste Acórdão, alertando a Sra. Bernadete Barbosa Morey de que o efeito suspensivo proveniente da interposição de eventuais recursos junto ao TCU não a eximirá da devolução dos valores percebidos indevidamente após sua notificação, caso os recursos não sejam providos;
9.3.4. encaminhe ao Tribunal o comprovante de que a interessada tomou ciência do inteiro teor desta deliberação;
9.4. dar ciência deste Acórdão ao Órgão responsável pela concessão, informando que o teor integral poderá ser obtido no endereço eletrônico www.tcu.gov.br/acordaos.

APOSENTADORIA, da unidade emissora Universidade Federal do Rio Grande do Norte, enviados ao TCU pela unidade de controle interno CONTROLADORIA-GERAL DA UNIÃO para fins de análise e julgamento.

Segunda Câmara

Universidade Federal do Rio Grande do Norte.

3. Interessados/Responsáveis:
3.1. Interessado: Bernadete Barbosa Morey (XXX.165.718-XX).

13.1. Ministros presentes: Bruno Dantas (Presidente), Augusto Nardes, Aroldo Cedraz e Raimundo Carreiro (Relator).
13.2. Ministros-Substitutos presentes: Marcos Bemquerer Costa e André Luís de Carvalho.

RAIMUNDO CARREIRO

Trata-se de ato de concessão de aposentadoria exarado pela Universidade Federal do Rio Grande do Norte e submetido à apreciação do Tribunal de Contas da União para fins de registro. 
2.	Transcrevo a seguir, com ajustes de forma, a instrução produzida pela Secretaria de Fiscalização de Pessoal (Sefip) à peça 5, chancelada pelo dirigente da Unidade (peça 6) a qual propôs considerar ilegal o ato e negar-lhe registro, no que foi acompanhada pelo Ministério Público junto ao TCU/MPTCU, na pessoa do Procurador Marinus Eduardo De Vries Marsico (peça 7) :
"INTRODUÇÃO 
1.	Trata-se de ato de aposentadoria, submetido, para fins de registro, à apreciação do Tribunal de Contas da União (TCU) , de acordo com o art. 71, inciso III, da Constituição Federal.  O ato foi cadastrado e disponibilizado ao TCU por intermédio do Sistema e-Pessoal, na forma do art. 2º e 4º da Instrução Normativa TCU 78/2018. 
2.	O ato desse processo pertence às seguintes unidades: 
2.1.	Unidade emissora: Universidade Federal do Rio Grande do Norte. 
2.2.	Unidade cadastradora:  Universidade Federal do Rio Grande do Norte. 
2.3.	Subunidade cadastradora: Diretoria de Administração de Pessoal. 
EXAME TÉCNICO 
Procedimentos aplicados 
3.	Os procedimentos para exame, apreciação e registro de atos de pessoal encontram-se estabelecidos na Instrução Normativa TCU 78/2018 e na Resolução TCU 206/2007. Essas normas dispõem que os atos de pessoal disponibilizados por meio do e-Pessoal devem ser submetidos previamente a críticas automatizadas, com base em parâmetros predefinidos. 
4.	As críticas das informações cadastradas na etapa de coleta do ato foram elaboradas e validadas levando-se em conta as peculiaridades de cada ato. Os itens verificados nessa etapa são inerentes a dados cadastrais, fundamentos legais, mapa de tempo, ficha financeira, assim como eventuais ocorrências de acumulação. Trata-se de verificações abrangentes, minuciosas e precisas e sem a necessidade de ação humana e, portanto, menos suscetível a falhas. As críticas aplicadas estão discriminadas no sistema, no Menu e-Pessoal, opção "Crítica", que podem ser acessadas mediante concessão de perfil específico a servidores do TCU responsáveis pela análise. 
5.	Além das críticas automatizadas, há verificação humana adicional no caso de haver alertas do sistema ou informações não formatadas, como esclarecimentos do gestor ou do controle interno.   
6.	As críticas também consideram os registros do Sistema Integrado de Administração de Recursos Humanos (Siape) . O Siape disponibiliza informações atualizadas sobre as parcelas que integram os proventos, diferentemente, portanto, do e-Pessoal, que informa as parcelas no momento do registro do ato.  
7.	Essa confrontação com o Siape fornece uma visão atual e verdadeira da situação, o que permite descaracterizar irregularidades e inconsistências que, embora constantes do e-Pessoal, já foram corrigidas. 
8.	As verificações detectadas no ato encontram-se discriminadas na aba de pendências do ato no sistema e-Pessoal, bem como no espelho do ato contemplado por esta instrução. Exame das Constatações 
9.	Ato: 25118/2018 - Inicial - Interessado: BERNADETE BARBOSA MOREY - CPF: XXX.165.718-XX 
9.1. 	Parecer do Controle Interno: considerar o ato Legal. 
9.2. 	Constatações e análises:  
9.2.1. Ato com anexo do tipo 'Sentença judicial' (Processo nº . 0003685-2520014058400) . 
a.	Justificativa do Gestor de Pessoal: Não há. Verificação efetuada no âmbito do TCU. 
b.	Análise do Controle Interno:  Não há. Verificação efetuada no âmbito do TCU. 
c.	Análise da Equipe Técnica: Ilegal 
Jurisprudência do TCU ensina que tais valores pagos a título de 3,17% já deveriam ter sido absorvidos pelos sucessivos planos de carreira em benefício de todas as carreiras do serviço público. 
9.2.2. Houve o registro de pelo menos uma rubrica com 'Denominação para análise pelo TCU = Decisão judicial (15277 - DECISAO JUDICIAL TRAN JUG AT. (Decisão judicial - Outros) - R$ 128,00) . 
a.	Justificativa do Gestor de Pessoal: Não há. Verificação efetuada no âmbito do TCU. 
b.	Análise do Controle Interno:  Não há. Verificação efetuada no âmbito do TCU. 
c.	Análise da Equipe Técnica: Legal 
Em consulta ao contracheque da interessada (abril/2021) , observa-se que a Unidade Jurisdicionada excluiu a rubrica 16171 - DECISAO JUDICIAL TRANS JUG APO no valor de R$ 128,00 a partir do mês de fevereiro/2020. 
9.3.	O quadro resumo de ocorrências e, quando for o caso, o detalhamento da norma legal e da jurisprudência para as inconsistências acima elencadas encontra-se no anexo II dessa instrução.  
9.4.	Encaminhamento do ato:  
9.4.1.	Considerar ILEGAL e recusar registro do ato de Aposentadoria de BERNADETE BARBOSA MOREY do quadro de pessoal do órgão/entidade Universidade Federal do Rio Grande do Norte, com base nos arts. 71, inciso III, da Constituição Federal, 1º, inciso V, e 39, inciso II, da Lei 8.443/1992 e 260, § 1º, do Regimento Interno. 
9.4.2.	Com fulcro no art. 262, caput, do Regimento Interno deste Tribunal, determinar ao órgão/entidade Universidade Federal do Rio Grande do Norte que:  
a.	dispense a devolução dos valores indevidamente recebidos de boa-fé até a data da ciência do órgão/entidade Universidade Federal do Rio Grande do Norte, do acórdão que vier a ser proferido, com base no Enunciado 106 da Súmula da Jurisprudência do TCU. 
b.	promova a exclusão, no prazo 15 (quinze) dias, contados a partir da ciência desta deliberação, sujeitando-se a autoridade administrativa omissa à responsabilidade solidária, da rubrica apontada em face de manifesta ilegalidade, segundo entendimento pacífico do TCU, uma vez que a mesma já deveria ter sido absorvida pelos sucessivos planos de carreira. 
CONCLUSÃO 
10.	A abrangência e a profundidade das verificações levadas a efeito fundamentam convicção de que o ato 25118/2018 pode ser apreciado pela ilegalidade, em razão das irregularidades apontadas no item Exame das Constatações desta instrução, que representam afronta à legislação e à jurisprudência de referência. 
11.	O aludido ato deu entrada neste Tribunal há menos de cinco anos, não sendo aplicável, portanto, o procedimento de contraditório e ampla defesa determinado pelo Acórdão 587/2011-TCU-Plenário. 
PROPOSTA DE ENCAMINHAMENTO 
12.	Ante o exposto, com fundamento no art. 71, inciso III, da Constituição Federal, no art. 1º, inciso V, e art. 39, incisos I e II, da Lei 8.443/1992, no art. 260 do Regimento Interno do Tribunal de Contas da União, propõe-se:  
12.1.	Considerar ILEGAL e recusar registro do ato de Aposentadoria de BERNADETE BARBOSA MOREY do quadro de pessoal do órgão/entidade Universidade Federal do Rio Grande do Norte, com base nos arts. 71, inciso III, da Constituição Federal, 1º, inciso V, e 39, inciso II, da Lei 8.443/1992 e 260, § 1º, do Regimento Interno. 
12.2.	Com fulcro no art. 262, caput, do Regimento Interno deste Tribunal, determinar ao órgão/entidade Universidade Federal do Rio Grande do Norte que:  
12.3.	dispense a devolução dos valores indevidamente recebidos de boa-fé até a data da ciência do órgão/entidade Universidade Federal do Rio Grande do Norte, do acórdão que vier a ser proferido, com base no Enunciado 106 da Súmula da Jurisprudência do TCU. 
12.4.	promova a exclusão, no prazo 15 (quinze) dias, contados a partir da ciência desta deliberação, sujeitando-se a autoridade administrativa omissa à responsabilidade solidária, da rubrica apontada em face de manifesta ilegalidade, segundo entendimento pacífico do TCU, uma vez que a mesma já deveria ter sido absorvida pelos sucessivos planos de carreira.
É o relatório.

não há

Procurador Marinus Eduardo De Vries Marsico.

ATO DE CONCESSÃO INICIAL DE APOSENTADORIA. AUSÊNCIA DE AMPARO LEGAL PARA CONTINUIDADE DO PAGAMENTO DA PARCELA DE 3,17% (URV), QUANDO JÁ DEVERIA TER SIDO ABSORVIDA POR MELHORIAS POSTERIORES. PRECEDENTES. ILEGALIDADE. NEGATIVA DE REGISTRO. DETERMINAÇÕES. CIÊNCIA.

APOSENTADORIA (APOS)

Secretaria de Fiscalização de Integridade de Atos e Pagamentos de Pessoal e de Benefícios Sociais (Sefip).

Relato o presente processo em razão de sorteio realizado nos termos do art. 13 da Resolução TCU 175/2005 (peça 1) .
2.	Em exame ato de concessão de aposentadoria de Bernadete Barbosa Morey, servidora aposentada da Universidade Federal do Rio Grande do Norte, no cargo de Professora do Magistério Superior (peça 3) .
3.	Conforme visto no Relatório antecedente, a Sefip e o Parquet especializado, em pronunciamentos concordes, manifestaram-se pela ilegalidade e negativa de registro do ato de aposentação, em razão do percebimento indevido de parcela de 3,17% (URV) , a qual já deveria ter sido absorvida por reajustes concedidos às carreiras do serviço público, na forma da legislação e da jurisprudência do TCU.
4.	Acompanho as conclusões dos pareceres uniformes da unidade técnica e Ministério Público junto ao TCU, as quais incorporo às minhas razões de decidir. 
5.	A propósito da referida rubrica da URV de 3,17% enfatizo que esta Corte, desde a prolação do Acórdão 9019/2012-TCU-Segunda Câmara, de minha relatoria, evoluiu seu entendimento acerca do tratamento a ser dado para a referida vantagem. Destarte, a parcela inquinada deveria ser convertida em VPNI, para ser posterior e paulatinamente absorvida pelos reajustes gerais, a despeito das decisões judiciais que davam amparo ao pagamento. Ocorre que os reajustes concedidos aos servidores públicos entre 2012 e 2018, ano de aposentadoria da servidora, permitiram absorver integralmente a referida rubrica, cujo montante, como no caso da interessada nos presentes autos (R$ 128,00) , não costuma ser alto.
6.	Cumpre acrescentar ainda que a referida parcela deveria ter sido absorvida em razão do comando contido no art. 10 da MP 2.225/2001, que determina o pagamento dessa parcela apenas até a data de reorganização da carreira a qual pertence o servidor, cujo teor transcrevo a seguir:
Art. 10. Na hipótese de reorganização ou reestruturação de cargos e carreiras, concessão de adicionais, gratificações ou qualquer outra vantagem de qualquer natureza, o reajuste de que trata o art. 8º somente será devido até a data da vigência da reorganização ou reestruturação efetivada (...) 
7.	Nesse contexto, deve ser ressaltado que, após a concessão da rubrica, a carreira a que pertence a inativa foi reestruturada em algumas oportunidades, a exemplo da modificação realizada pela Lei 12.772/2012, que reorganizou o plano de carreira do Magistério Superior bem como dos Técnicos Administrativos das instituições de ensino, o que demonstra equívoco do gestor na execução da ordem judicial concessiva do percentual de 3,17%.
8. 	Na mesma linha aqui traçada, menciono os Acórdão 2974/2014-TCU-Primeira Câmara, rel. Min. Augusto Sherman, 6.863/2017-1ª Câmara, relator Min. Walton Alencar Rodrigues, 1.570/2014-2ª Câmara, de minha relatoria, 2.321/2014-2ª Câmara, relator Min. José Jorge, 7.430/2016-2ª Câmara e 609/2020-2ª Câmara, ambos da relatoria do Min. Vital do Rêgo.
9.	Verifica-se, portanto, que não há fundamento que autorize a manutenção do pagamento da referida vantagem, já estendida por meio da Medida Provisória 2.225-45/2001 a todos os servidores públicos do Poder Executivo Federal.
10.	Assim, a decisão judicial que autorizou o referido pagamento cumpriu integralmente seu objeto, não havendo qualquer razão para que a parcela continue a ser paga, visto que o suporte fático que fundamentou o julgado que concedeu o pagamento do percentual referente aos 3,17% há muito restou exaurido, na medida em que tal percentual foi estendido a todos os servidores, em momento posterior ao provimento judicial, por meio da referida Medida Provisória 2.225/2001.
11.	Por esses motivos, o presente ato de aposentadoria deve ser julgado ilegal, com a negativa de registro, na linha perfilhada pelos pareceres lavrados. 
12.	Destaco, por fim, que o ato da Sra. Bernadete Barbosa Morey adentrou esta Corte em 1/6/2018 (peça 3, p. 1) há menos de cinco anos, motivo pelo qual não se faz necessário aplicar o procedimento do contraditório e da ampla defesa determinado pelo Acórdão 587/2011-TCU-Plenário, rel. Min. Valmir Campelo.
13.	Na mesma linha adotada em hipóteses da espécie, dispenso a devolução dos valores recebidos de boa-fé, nos termos do Enunciado 106 da Súmula de jurisprudência deste Tribunal.   
14.	Do exposto, VOTO por que seja aprovado o Acórdão que ora submeto a este Colegiado.
TCU, Sala das Sessões Ministro Luciano Brandão Alves de Souza, em 28 de setembro de 2021.
RAIMUNDO CARREIRO 
Relator